臺灣彰化地方法院刑事判決　　　　　　　　96年度易字第76號
公　訴　人　臺灣彰化地方法院檢察署檢察官
被　　　告　甲○○
　　　　　　　　　　　弄12號.
　　　　　　　　　　　弄5號
上列被告因詐欺案件，經檢察官提起公訴（95年度偵字第1047、
1049號），被告於本院準備程序中就被訴事實為有罪之陳述，經
本院合議庭裁定由受命法官獨任依簡式審判程序審理，判決如下
：
    主    文
甲○○幫助連續意圖為自己不法之所有，以詐術使人將本人之物
交付，處有期徒刑肆月，如易科罰金，以銀元佰元折算壹日。
    犯罪事實
一、甲○○因缺錢花用，又經由報紙廣告獲知可憑出售金融機構
    存摺、提款卡等物取得現款，竟於能預見無故蒐集他人之存
    摺、帳戶使用者，將可能藉此蒐購之存摺、帳戶，自行或轉
    由他人遂行財產上犯罪之目的之情況下，仍基於容認該結果
    發生亦不違背其本意之不確定幫助詐欺取財犯意，主動撥打
    前開廣告刊登之電話號碼，聯絡真實姓名年籍不詳，自稱「
    蕭先生」之成年男子，雙方約定以每本郵局存摺新臺幣（下
    同）30,000元之代價，由甲○○提供郵局帳戶予「蕭先生」
    之成年男子使用。嗣甲○○即依「蕭先生」之指示，於94年
    9 月19日上午10時14分許，前往中華郵政股份有限公司員林
    郵局（下稱員林郵局）申請辦理其原已開立之局號000000-0
    號、帳號000000-0號存款帳戶之電話語音系統服務，待完成
    語音系統申請設定後，甲○○即於同日下午1 時許，在彰化
    縣員林鎮之員林農工大門口前，將上開員林郵局存款帳戶之
    存摺、印章、提款卡等物及存摺、提款卡、電話語音之密碼
    一併交予「蕭先生」，而「蕭先生」則當場交付4,000 元予
    甲○○做為出售上揭帳戶之報酬（至於剩餘之26,000元蕭先
    生雖稱會郵寄給甲○○，但迄查獲日仍未交付）。「蕭先生
    」取得上開帳戶之存摺、提款卡、印章及密碼後，即有不法
    犯罪份子基於詐欺取財之概括犯意，以甲○○所交付之上揭
    帳戶為犯罪工具，假冒台新銀行人員，先後：(1)於94年9 月
    22日，撥打電話向乙○○○佯稱催繳信用卡款，待乙○○○
    否認刷卡，再佯稱應係其信用卡遭盜刷，囑乙○○○將帳戶
    中之款項領出存入監管帳戶中等語，致乙○○○不疑有詐而
    陷於錯誤，依對方之指示，於同日下午4 時許，在設於臺南
    市○○區○○路3 段282 號之臺南永樂郵局，將11萬元存入
    甲○○之上開員林郵局帳戶中；(2)於94年9 月22日下午3 時
    ，發簡訊予丙○○，佯稱其信用卡遭盜刷，請其撥打00-000
    0000號電話號碼聯絡，待丙○○撥打上開電話聯絡後，對方
    又請其撥打00-0000000號電話找高主任，丙○○乃再撥打該
    電話與高主任聯繫，高主任即向丙○○佯稱將代辦3 項業務
    ，要求丙○○將錢領出並存入臨時帳戶中，致丙○○不疑有
    詐而陷於錯誤，依對方之指示，於同日下午3 時20分至位在
    臺北市北投區○○○路96號之北投文林郵局，將11萬元存入
    甲○○之上開員林郵局帳戶中。嗣經乙○○○、丙○○發覺
    受騙報警，始循線而查知上情。
二、案經臺南市警察局第四分局移轉彰化縣警察局員林分局，暨
    被害人丙○○訴由臺北市政府警察局士林分局移轉彰化縣警
    察局員林分局報告臺灣彰化地方法院檢察署檢察官偵查起訴
    。
    理    由
一、本件被告甲○○於準備程序中，先就上開犯罪事實為有罪之
    陳述，且所犯係死刑、無期徒刑、最輕本刑為3 年以上有期
    徒刑以外之罪，經本院合議庭依刑事訴訟法第273 條之1 第
    1 項之規定，裁定由法官一人獨任進行簡式審判程序，先此
    敘明。
二、上揭事實，業據被告甲○○於本院審理中坦承不諱，核與證
    人即被害人乙○○○、丙○○證述情節相符，並有存款明細
    （儲戶收執聯）2 紙、被告上開員林郵局帳戶之以局號帳號
    查詢客戶基本資料、查詢帳戶最近交易資料、客戶歷史交易
    清單影本各1 份、中華郵政股份有限公司彰化郵局95年6 月
    20日彰營字第0950101364號函及隨函檢附之申請使用電話語
    音服務申請書影本1 份附卷可稽；而94年9 月19日上午10時
    14分申請使用電話語音服務申請書上申請人「甲○○」之簽
    名，與被告申請開立上海商業銀行、中國農民銀行、第一商
    業銀行、彰化縣員林鎮農會、合作金庫銀行及國泰世華銀行
    存款帳戶時，在各該銀行開戶文件上所簽署之「甲○○」簽
    名（參卷附之各該銀行開戶文件）互核，各該「甲○○」三
    字之筆觸、勾勒、按捺等核均屬相符，應確係同一人即被告
    所為無疑，是被告於94年9 月19日上午10時14分許申辦電話
    語音服務之事實，已可確定；足徵被告上揭自白應與事實相
    符，堪予採信。
三、另按刑法第13條所稱之故意本有直接故意（確定故意）與間
    接故意（不確定故意）之別，條文中「行為人對於構成犯罪
    之事實，明知並有意使其發生者」為直接故意，至於「行為
    人對於構成犯罪之事實，預見其發生而其發生並不違背其本
    意者」則屬間接故意；又間接故意與有認識的過失（又稱疏
    虞過失）之區別，在於二者對構成犯罪之事實雖均預見其能
    發生，但前者對其發生並不違背其本意，後者則確信其不發
    生。而金融機構帳戶之申請甚為簡易方便，如係基於正當用
    途而有使用帳戶之必要，通常需用人得以自己名義申請辦理
    即可，本無假手他人之必要，更無須以4,000 元代價作為要
    求他人提供存摺帳戶對價之理。倘「蕭先生」非將被告提供
    之存摺帳戶作為犯罪所得存提進出及其他不法之用途，豈須
    隱匿真實身分向被告收購存摺帳戶以供使用？又被告率將自
    己所有存摺帳戶交予他人使用，且與對方素不相識，衡之常
    情，如此乖離常態之交易行為，就一般具有相當社會經驗之
    人而言，當可輕易預見渠等收購存摺係供作非法使用。再者
    ，蒐集他人存摺帳戶作為被害人匯入款項之交易媒介，用以
    隱匿真正犯罪者身分及資金流向之犯罪模式，多係用於俗稱
    擄鴿或擄車勒贖、恐嚇取財或詐欺犯罪，此乃一般使用人頭
    帳戶常見之非法利用類型，復經大眾傳播媒體再三披露，被
    告亦無從諉為不知。則「蕭先生」於取得被告提供之存摺帳
    戶後，嗣經用於詐欺取財之不法用途，此一犯罪手法仍未逸
    脫於被告幫助他人犯罪意思之外，即屬被告所預見。而被告
    於預見對方可能將帳戶用來進行詐騙後，又容任該項犯罪行
    為之繼續實現，毫無積極取回前揭物品或其他主觀上認為不
    致發生該項犯罪結果之確信，足徵前揭犯罪行為自仍不違其
    本意，被告應具有幫助他人詐欺取財犯罪之間接故意。綜上
    所陳，本案事證已臻明確，被告犯行至堪認定。
四、論罪科刑：
  (一)被告行為後，刑法於94年2 月2 日修正公布、刑法施行法於
    95年6 月14日修正公布，並均於95年7 月1 日施行，其中刑
    法第339 條第1 項詐欺取財罪雖未修正，但其法定刑得科或
    併科1 千元以下罰金，依修正後刑法施行法增訂第1 條之1
    規定：「中華民國94年1 月7 日刑法修正施行後，刑法分則
    編所定罰金之貨幣單位為新臺幣。94年1 月7 日刑法修正時
    ，刑法分則編未修正之條文定有罰金者，自94年1 月7 日刑
    法修正施行後，就其所定數額提高為30倍。但72年6 月26日
    至94年1 月7 日新增或修正之條文，就其所定數額提高為3
    倍」及刑法第33條第5 款修正為：「主刑之種類如下：五、
    罰金：新臺幣1 千元以上，以百元計算之」等規定，是依修
    正後之法律，刑法第339 條第1 項詐欺取財罪所得科處之罰
    金刑最高為新臺幣3 萬元、最低為新臺幣1 千元；然依被告
    行為時之刑罰法律，即罰金罰鍰提高標準條例第1 條前段規
    定之提高倍數10倍、現行法規所定貨幣單位折算新臺幣標準
    第2 條規定以新臺幣元3 倍折算之及修正前刑法第33條第5
    款規定之罰金最低額1 元計算，該罪之罰金刑最高額雖與新
    法同為新臺幣3 萬元，然最低額已有不同。因此，比較上述
    修正前、後之法律，自以被告行為時關於科處罰金刑之法律
    較有利於被告，應適用被告行為時之法律即修正前刑法第33
    條第5 款，罰金罰鍰提高標準條例第1 條前段，現行法規所
    定貨幣單位折算新臺幣條例第2 條之規定。
  (二)刑法第30條雖就幫助犯之法條文字為部份修正，然此修正僅
    為法理之明文化，非屬法律之變更，自無庸依刑法第2 條第
    1 項為新舊法有利之比較，而應直接適用裁判時之法律（最
    高法院95年11月7 日第21次刑事庭會議決議參照）。
  (三)按連續幫助與幫助連續原屬有別，如基於概括犯意，多次幫
    助他人犯罪，為連續幫助；如以一幫助行為，幫助他人連續
    犯罪，則為幫助連續，就幫助犯言，僅有一次之犯罪行為（
    最高法院86年度臺上字第5680號、87年度臺上字第3865號判
    決參照）。查「蕭先生」等不法犯罪份子連續詐欺被害人乙○○○、丙○○等人，致渠等陷於錯誤而交付財物，其時間
    緊接，手段同一，所觸犯犯罪構成要件相同之罪名，顯係基
    於概括犯意而為之，為連續犯之裁判上一罪關係，應論以連
    續詐欺取財罪。而被告甲○○僅交付存摺、印章、金融卡予
    他人並告知密碼，雖未參與上開犯罪之構成要件行為，然其
    顯係以幫助他人犯罪之意思，實施詐欺取財構成要件以外之
    行為，且其以前開一交付存摺、印章、金融卡之幫助行為，
    幫助他人犯前開連續詐欺取財犯行，自應構成幫助連續詐欺
    取財之犯罪。
  (四)又本案被告為幫助犯，僅有一次幫助行為，是以正犯雖為連
    續犯已如上述，然關於被告犯罪部分之比較新舊法，應無庸
    就連續犯予以比較，併此陳明。
  (五)是核被告所為，係犯刑法第30條第1 項前段、第339 條第1
    項之幫助連續詐欺取財罪。又被告係幫助他人實施詐欺取財
    罪，應依刑法第30條第2 項之規定，按詐欺取財正犯之刑減
    輕之。爰審酌被告僅因個人經濟困難，一時貪圖小利而提供
    存摺、提款卡等物予他人犯罪使用，造成遭受詐騙之人追查
    贓款及實際犯罪行為人發生阻礙，對於社會治安具有相當之
    危害性，及其犯罪動機、目的、手段、以及於犯罪後於本院
    審理中已坦承犯行，顯已知悔悟之態度等一切情狀，量處如
    主文所示之刑，並依下述標準諭知易科罰金之折算標準，以
    示懲儆。
  (六)被告行為後，刑法第41條第1 項前段關於易科罰金折算標準
    之規定，業於94年2 月2 日修正公布，並於95年7 月1 日施
    行，由「犯最重本刑為5 年以下有期徒刑以下之刑之罪，而
    受6 個月以下有期徒刑或拘役之宣告，因身體、教育、職業
    、家庭之關係或其他正當事由，執行顯有困難者，得以1 元
    以上3 元以下折算1 日，易科罰金。」修正為「犯最重本刑
    為5 年以下有期徒刑以下之刑之罪，而受6 個月以下有期徒
    刑或拘役之宣告者，得以新臺幣1 千元、2 千元或3 千元折
    算1 日，易科罰金。」應依刑法第2 條第1 項規定，適用最
    有利於行為人之法律（最高法院95年第8 次刑事庭會議決議
    第3 點第2 項參照）。而修正前刑法第41條第1 項前段之易
    科罰金折算標準，依修正刪除前之罰金罰鍰提高標準條例第
    2 條規定，應就其原定數額提高為100 倍折算1 日，並依現
    行法規所定貨幣單位折算新臺幣條例第2 條規定，以新臺幣
    元3 倍折算之，亦即，修正前刑法第41條第1 項前段之易科
    罰金折算標準，最高為以銀元300 元即新臺幣900 元折算為
    1 日，經比較新、舊法結果，應以被告行為時之法律即舊法
    較有利於被告，依刑法第2 條第1 項前段規定，是本案自應
    適用被告行為時之法律即修正前刑法第41條第1 項前段，修
    正刪除前罰金罰鍰提高標準條例第2 條規定，併諭知易科罰
    金之折算標準。【按依刑法第2 條第1 項但書適用有利於行
    為人之法律時，除有特別規定，及事關執行如易服勞役、易
    科罰金、易以訓誡、數罪併罰之定執行刑及緩刑等，不應適
    用舊法者外，既認行為時法為有利於行為人，即不容對於其
    他關係條文，復參用裁判時法，以紊系統，原最高法院著有
    29年上字第52 5號判例可參，該判例雖於94年12月13日經最
    高法院94年度第17次刑事庭會議決議以不合時宜為由不再援
    用，並於95年5 月23日經最高法院以95年度第8 次刑事庭決
    議認易服勞役、易科罰金、數罪併罰之定執行刑於法律修正
    時，均應為新舊法有利不利之比較，而緩刑則無庸比較，直
    接適用新法，然仍可知於29年上字第525 號判例停止援用前
    ，依該判例見解，有關易服勞役、易科罰金、易以訓誡、數
    罪併罰之定執行刑及緩刑之事項，於法律修正時，均無庸為
    新舊法比較，亦無與其他論罪科刑條文綜合比較、一體適用
    之關係，應直接適用新法；縱最高法院嗣認上開事項均無庸
    比較新舊法不當，停止援用該判例，並於95年度第8 次刑事
    庭決議表示易服勞役、易科罰金、數罪併罰之定執行刑於法
    律修正時，均應為新舊法有利不利之比較，惟依現在仍有效
    之24年上字第4634號判例及95年度第8 次刑事庭決議，就應
    綜合比較及一體適用之範圍，仍均未將易刑處分（即易服勞
    役、易科罰金）及數罪併罰之定執行刑納入綜合比較及一體
    適用之範圍，故本院認易刑處分（即易服勞役、易科罰金）
    及數罪併罰之定執行刑，雖應比較新舊法，但並無應與本刑
    論罪科刑之規定一體適用之必要，應另行單獨予以比較適用
    ，此觀諸倘被告犯二罪，其中一罪經比較後應適用新法，另
    一罪經比較後應適用舊法時，根本不可能依一體適用原則直
    接適用新法或舊法定應執行刑猶明，附此敘明】。
據上論斷，應依刑事訴訟法第273 條之1 第1 項、第299 條第1
項前段，刑法第2條第1項前段、第30條第1項前段、第2項、第
339 條第1項、（修正前）第41條第1項前段，罰金罰鍰提高標準
條例第1條前段、（修正刪除前）第2條，判決如主文。
本案經檢察官高如應到庭執行職務。
中　　華　　民　　國　　96　　年　　2 　　月　　2 　　日
                  刑事第四庭    法  官  吳永梁
以上正本證明與原本無異。
如不服本判決，應於判決送達後10日內，向本院提出上訴狀（須
附繕本）。
告訴人或被害人對於判決如有不服具備理由請求檢察官上訴者，
其上訴期間之計算係以檢察官收受判決正本之日期為準。
中　　華　　民　　國　　96　　年　　2 　　月　　5 　　日
                                書記官  陳美敏
附錄論罪科刑法條：
中華民國刑法第30條
幫助他人實行犯罪行為者，為幫助犯。雖他人不知幫助之情者，
亦同。
幫助犯之處罰，得按正犯之刑減輕之。
中華民國刑法第339條
意圖為自己或第三人不法之所有，以詐術使人將本人或第三人之
物交付者，處5 年以下有期徒刑、拘役或科或併科1 千元以下罰
金。
以前項方法得財產上不法之利益或使第三人得之者，亦同。
前二項之未遂犯罰之。
